【裁判字號】    99,簡上,592
【裁判日期】    990716
【裁判案由】    詐欺
【裁判全文】
臺灣板橋地方法院刑事判決             99年度簡上字第592號
上  訴  人
即  被  告  甲○○
上列上訴人即被告因詐欺案件，不服本院中華民國99年5 月4 日
98年度簡字第10310 號第一審判決（聲請簡易判決處刑案號：臺
灣板橋地方法院檢察署98年度偵字第7932號），提起上訴，本院
管轄之第二審合議庭依通常程序為第一審判決如下：
    主  文
原判決撤銷。
甲○○無罪。
    理  由
一、聲請簡易判決處刑意旨略以：被告甲○○應能預見將自己帳
    戶之提款卡連同密碼提供他人使用，可能幫助他人從事財產
    犯罪，竟仍基於幫助詐欺取財之不確定故意，於民國98年1
    月20日前之某日，在不詳處所，將其向中國信託商業銀行樹
    林分行（下稱中信商銀）申設之帳號000000000000號帳戶之
    提款卡及密碼交付與真實姓名、年籍不詳之成年男子，容任
    他人作為詐欺取財之工具。嗣該成年男子及其所屬之詐欺集
    團成員取得上開帳戶後，即共同意圖為自己不法之所有，於
    98年1 月16日，在露天拍賣網佯稱欲販售SONY-T2 數位相機
    云云，致告訴人乙○○陷於錯誤，而於98年1 月20日19時許
    ，匯款新台幣（下同）4 千1 百元至上開帳戶內，旋遭該詐
    欺集團成員提領，嗣因告訴人察覺有異報警處理，始循線查
    悉上情。因認被告涉有刑法第30條第1 項前段、第339 條第
    1 項之幫助詐欺取財罪嫌。
二、聲請意旨認被告涉有上開幫助詐欺取財罪嫌，無非係以被告
    於警詢、偵查中之供述、告訴人於警詢中之證述、證人鄭吉
    呈、張令宇於偵查中之證述、被告於中信商銀之開戶基本資
    料、存款交易往來明細、告訴人所提出之存摺封面及內頁明
    細影本、中信商銀98年5 月27日中信銀字第09822271206903
    號函、玉山銀行大安分行98年6 月29日玉山大安字第098062
    9001號函、98年10月7 日玉山大安字第0981007002號函及附
    件、臺灣板橋地方法院檢察署98年10月13日公務電話紀錄單
    、臺北市政府警察局士林分局受理各類案件紀錄表影本各1
    份等證據資料為其主要論斷之依據。訊據被告堅決否認有何
    幫助詐欺取財之犯行，辯稱：我在97年12月3 日晚上8 時許
    把機車停在士林基河路旁的機車停車格內，皮包放在機車坐
    墊下的置物箱內，但我於同日晚上9 時去牽車時，發現機車
    置物箱被撬開，皮包整個被拿走。我的皮包內放有身分證、
    健保卡、駕照，也放了玉山銀行及前揭中信商銀的提款卡各
    1 張。當天晚上9 時30分許，我就去士林分局報案，當時是
    由友人王鈞暐陪同我去報案的。我當時是跟警方報遭竊，但
    警察說被偷走就是遺失，所以報案紀錄上才會記載遺失。後
    來我並沒有去掛失提款卡，因為我想說裡面沒有什麼錢，到
    時候再去補發就好，況且我後來去申請補發了很多證件，包
    括身分證、健保卡、駕照，已經花了不少錢，就沒有想過要
    再去申請補發提款卡。當時我在警察局的時候，確實有打過
    電話給上開二家銀行，我只是詢問如何申請補發，並沒有想
    到要一併申請掛失，因為我的帳戶內沒多少錢，我也不知道
    問題的嚴重性。我不知道為何他人可以使用我的提款卡，或
    許是因為我的密碼是使用我的出生年月日，而我的身分證當
    時也一起遭竊，可能因此遭破解。我絕對沒有把提款卡、密
    碼提供給別人等語。
三、按「犯罪事實應依證據認定之，無證據不得認定犯罪事實」
    、「不能證明被告犯罪者，應諭知無罪之判決」，刑事訴訟
    法第154 條第2 項、第301 條第1 項分別定有明文。申言之
    ，犯罪事實之認定應憑證據，如未能發現相當證據，或證據
    不足以證明，自不能以推測或擬制之方法，作為裁判基礎（
    最高法院40年台上字第86號判例意旨參照）；且認定犯罪事
    實所憑之證據，雖不以直接證據為限，間接證據亦包括在內
    ，然而無論直接證據或間接證據，其為訴訟上之證明，須於
    通常一般之人均不致有所懷疑，而得確信其為真實之程度者
    ，始得據為有罪之認定，倘其證明尚未達到此一程度，而有
    合理之懷疑存在而無從使事實審法院得有罪之確信時，即應
    由法院為諭知被告無罪之判決（最高法院76年台上字第4986
    號判例意旨參照）。再者，檢察官對於起訴之犯罪事實，仍
    應負提出證據及說服之實質舉證責任。倘其所提出之證據，
    不足為被告有罪之積極證明，或其指出證明之方法，無從說
    服法院以形成被告有罪之心證，基於無罪推定之原則，自應
    為被告無罪判決之諭知（參照最高法院92年台上字第128 號
    判例意旨）。
四、經查：
  (一)告訴人乙○○於98年1 月16日在露天拍賣網站受詐騙集團之
    訛騙，誤信拍賣網站上所刊登之數位相機拍賣確有其事，因
    而下標購買，並依詐騙集團指示，於同年月20日轉帳4 千1
    百元至被告所申設之前揭中信商銀存款帳戶內之事實，業據
    告訴人於警詢中指訴綦詳，且有上開拍賣網站網頁列印資料
    、告訴人存摺封面暨內頁明細影本、中信商銀98年5 月27日
    中信銀字第09822271206903號函所附之被告開戶基本資料、
    歷史交易查詢各1 份在卷可稽，固堪認屬為真。
  (二)惟厥應進一步審究者，即被告是否確有將其之前揭中信商銀
    提款卡連同密碼提供給他人或詐騙集團成員使用，抑或如被
    告所辯，其之該提款卡乃係遭竊。經查：
    1.告訴人乙○○遭受詐騙集團網路詐騙之時間係在98年1 月
      16日至同年月20日，業如前述；然依被告所辯，其係在97
      年12月3 日晚上9 時許發現其放置於機車置物箱內之皮包
      遭竊後（內有前揭所述各項證件，包含中信商銀之提款卡
      ），隨即於同日晚上9 時30分許至臺北市政府警察局士林
      分局報案處理，此除經被告自警詢迄至本院審理時均一再
      迭稱外，亦據證人即被告友人王鈞暐、林思吟於偵查中證
      述明確（參見偵查卷第94、111 、113 頁），復有臺北市
      政府警察局士林分局受理各類案件紀錄表影本1 份（編號
      ：甲715034）在卷可佐（參見偵查卷第21頁），可知被告
      所辯其確有提款卡遭竊乙事應非子虛，殆堪認屬為真。稽
      之被告既在告訴人於翌年即98年1 月16日至20日間遭詐騙
      前，即早向警方申報提款卡遭竊，此與實務上一般提供帳
      戶資料給詐騙集團使用者，縱事後有反悔之意，亦多係在
      已有若干被害人遭受詐騙後，始至金融機構辦理帳戶資料
      之所謂「掛失」手續或至警局「報案」，以求事後彌補或
      規避責任之情節大有不同，則被告是否確有將其之前揭提
      款卡提供給他人或詐騙集團成員使用，自甚有相當疑問。
      況被告雖已無持有前揭中信商銀提款卡，但其之該銀行帳
      戶存摺現仍在其之持有中，此經被告於偵查時當庭提出核
      閱無訛，並有該存摺封面暨其內頁明細影本在卷可憑，益
      徵被告所辯其僅係提款卡遭竊乙節，要非必屬無稽。
    2.又公訴意旨雖以證人即員警鄭吉呈、張令宇之證述內容及
      前揭卷附受理各類案件紀錄表所載，資以說明被告當時係
      向警方申報提款卡「遺失」，而非遭竊云云。惟被告前揭
      中信商銀提款卡確係遭竊乙節，除經被告迭稱在卷外，亦
      據證人王鈞暐、林思吟於偵查中證述無訛，前已述及。雖
      證人張令宇於偵查中證稱：「如果機車置物箱被撬開，東
      西不見，我們會以竊盜案處理」等語（參見偵查卷第141
      頁），且前揭受理各類案件紀錄表之報案內容雖係記載：
      被告因手提包「不慎遺失」，內有提款卡等物云云。然徵
      諸一般通常經驗，倘若證件、卡片等物僅係個人所不慎遺
      失，一般人不見得會親赴警察局報案，大多會逕行向各該
      證件、卡片之承辦機關、單位行號申辦補發，蓋其程序相
      當簡單，不致過於複雜；反之，倘若確係遭他人竊取，因
      已屬犯罪情態，被害人多會採取向警方報案之方式處理。
      故被告倘若僅係單純之財物遺失，而非遭竊，是否會大費
      周章向警方報案，當係甚屬有疑。再者，稽之邇來警方為
      美化刑事案件報案數字，乃將大案化作小案，小案則要求
      或導引被害人且慢報案或改以其他非刑事案件之名義受理
      ，此等情節時有所聞，自難遽信警方受理各類案件紀錄表
      上之記載或承辦員警張令宇之證述必為真實。況參以該案
      之承辦員警既係張令宇，何以受理員警之職章姓名竟係鄭
      吉呈，對此證人張令宇於偵查中竟僅以「原因不知道」乙
      語草率帶過（參見偵查卷第142 頁），更可顯現該案受理
      當時，員警確有可能係以草率敷衍之態度，且欲美化報案
      數字，乃將申報竊盜案改以財物遺失案處理。惟無論如何
      ，被告確有前揭中信商銀提款卡「不見」乙事（遭竊或遺
      失）應屬真實，此觀諸其當時同時申報「不見」之身分證
      、健保卡等證件，事後亦確有於97年12月5 日陸續申請補
      發即明，此有臺北市萬華區第二戶政事務所98年6 月30日
      北市萬二戶字第09831186400 號函、中央健康保險局臺北
      分局98年6 月30日健保北服字第0980042047號函各1 份附
      卷為憑（參見偵查卷第77、78頁），故被告之前揭提款卡
      既已「不見」，縱其後遭他人利用作為詐騙使用，亦難認
      與被告有何關聯。
    3.至被告為何向警方報案後，既曾以電話聯絡銀行，為何未
      能同時或其後迅及向銀行辦理掛失或申請補發提款卡，或
      有令人難解之處；且為何詐騙集團願意使用被告「不見」
      之提款卡作為詐騙之用，渠等又係如何獲知提款密碼，固
      在在存有疑點。然倘欲認定被告確有將其提款卡提供給詐
      騙集團使用之幫助詐欺取財之犯罪事實，必在通常一般之
      人均不致有所懷疑，而得確信其為真實之程度下，始得據
      為其有此犯罪事實之認定，然依上述說明，被告所辯乙節
      並非必屬無稽，則被告果否有此幫助詐欺取財之事實，自
      仍有其合理懷疑之處，當不得僅憑上述可能對被告不利之
      若干疑點，即率爾推測或擬制被告有此犯罪事實，其理甚
      屬灼然。
五、綜上所述，被告究否確有幫助詐欺取財之犯行，尚無足夠之
    證據予以證明，本院認為仍存有合理之懷疑，猶未到達確信
    其為真實之程度，自不能遽認被告確有被訴之此項犯行。此
    外，檢察官復未提出其他積極證據，資以證明被告確有其所
    指之犯行，揆諸首揭法律規定與說明，既無足夠證據確信聲
    請意旨之指述為真實，不能證明被告犯罪，本院自應為被告
    無罪判決之諭知。
六、原審認被告幫助詐欺取財犯行事證明確，予以論罪科刑，固
    非無見，惟本院認本件尚有合理懷疑存在，已見上述，依法
    自應判決被告無罪，原審判決予以論罪科刑，容有未合。是
    以被告執此上訴，洵屬有據，自應由本院撤銷原審判決，改
    為諭知被告無罪。
七、按「第二審法院因原審判決未諭知管轄錯誤係不當而撤銷之
    者，如第二審法院有第一審管轄權，應為第一審判決」，刑
    事訴訟法第369 條第2 項定有明文。又此項規定，依同法第
    455 條之1 第3 項規定，於簡易判決之地方法院合議庭第二
    審程序準用之。再者，地方法院簡易庭對被告為簡易判決處
    刑後，經提起上訴，而第二審之地方法院合議庭認應諭知無
    罪之判決，遂超出簡易判決處刑案件之限制者，依前揭刑事
    訴訟法第455 條之1 第3 項準用同法第369 條第2 項之規定
    意旨，應由該地方法院合議庭撤銷該簡易判決，改依第一審
    通常程序審判（參照最高法院91年台非字第21號判例意旨）
    。是以，本院既認本件應改為諭知被告無罪之判決，即已超
    出簡易判決處刑案件之限制，除應撤銷原審判決外，並應逕
    行改依第一審通常程序判決之，檢察官如不服本判決，仍得
    於法定上訴期間內，向管轄之第二審法院提起上訴，併此敘
    明。
據上論斷，應依刑事訴訟法第455 條之1 第3 項、第369 條第2
項、第364 條、第301 條第1 項，判決如主文。
本案經檢察官陳姿雯到庭執行職務。
中    華    民    國    99    年    7     月    16    日
                  刑事第二十一庭  審判長法  官  陳信旗
                                        法  官  許映鈞
                                        法  官  俞秀美
以上正本證明與原本無異。
如不服本判決，應於判決送達後10日內敘明上訴理由，向本院提
出上訴狀 (應附繕本) ，上訴於臺灣高等法院。其未敘述上訴理
由者，應於上訴期間屆滿後20日內向本院補提理由書，「切勿逕
送上級法院」。
                                        書記官  陳金鳳
中    華    民    國    99    年    7     月    19    日

司法院資訊處製作；財團法人民間司法改革基金會備份。
